臺灣彰化地方法院刑事裁定　　　　　　　100年度聲字第230號
聲　請　人　臺灣彰化地方法院檢察署檢察官
被　　　告　葉守傑
上列聲請人因被告違反著作權法案件（99年度偵字第10891 號）
，聲請單獨宣告沒收（100 年度聲沒字第5 號），茲本院裁定如
下：
    主  文
聲請駁回。
    理  由
一、聲請意旨略以：臺灣彰化地方法院檢察署99年度偵字第1089
    1 號被告葉守傑違反著作權法案件，業經檢察官為不起訴處
    分確定，惟扣案之「刑事訴訟法」課本2 本、筆記及講義各
    1 本，係屬侵害他人著作財產權之重製物，爰依刑法第40條
    第2 項、著作權法第98條規定聲請單獨宣告沒收等語。
二、按刑罰法令關於沒收之規定，有採職權沒收主義與義務沒收
    主義，職權沒收，指法院就屬於被告所有，並供犯罪所用或
    因犯罪所得之物，仍得本於職權為斟酌沒收與否之宣告，例
    如刑法第38條第1 項第2 款、第3 款、第3 項前段等屬之。
    義務沒收，又可分為絕對義務沒收與相對義務沒收二者，前
    者指凡法條規定「不問屬於犯人與否，沒收之」者屬之，法
    院就此等之物，無審酌餘地，除已證明滅失者外，不問屬於
    犯人與否或有無查扣，均應沒收之；後者指凡供犯罪所用或
    因犯罪所得之物，均應予以沒收，但仍以屬於被告或共犯所
    有者為限（最高法院93年度臺上字第2751號判決意旨可資參
    照）。而按沒收，除有特別規定者外，於裁判時併宣告之。
    違禁物或專科沒收之物得單獨宣告沒收，刑法第40條定有明
    文，是沒收屬於從刑之一種，原則上非有主刑之存在不得單
    獨為之，除非有法定得單獨聲請宣告沒收之情形，例如：刑
    法第40條第2 項及刑事訴訟法第259 條之1 之規定。而刑法
    第40條第2 項所謂「專科沒收之物」，依該條修正時之立法
    理由謂「雖非違禁物，然其（按指專科沒收之物）性質究不
    宜任令在外流通」等語，及所例示之「偽造之印章、印文、
    有價證券、信用卡、貨幣」，顯係指法文有「不問屬於犯人
    與否，沒收之。」或其他相類規定之情形（刑法第200 條、
    第205 條、第219 條參照），應係指上開「絕對義務沒收」
    之物而言；至於「相對義務沒收」之物，因仍以供犯罪所用
    或因犯罪所得，且屬被告或共犯所有之物為限，始得宣告沒
    收，如不備該要件，即非應義務沒收之對象，故本質上未具
    「不宜任令在外流通」之性質，自非屬該條項所指「專科沒
    收之物」。從而，得依刑法第40條第2 項規定宣告單獨沒收
    者，應僅以違禁物或法律規定採取絕對義務沒收主義者為限
    。
三、經查：
（一）被告葉守傑涉犯著作權法第91條第2 項之意圖銷售擅自重
      製罪，業經臺灣彰化地方法院檢察署檢察官以99年度偵字
      第10891 號為不起訴處分確定，業據本院核閱上開不起訴
      處分書及臺灣高等法院被告前案紀錄表各1 份屬實。
（二）本案查扣之盜版「刑事訴訟法」課本2 本、筆記及講義各
      1 本，均係供被告犯罪所用之物，固據被告於警詢時及偵
      查中均供承明確，惟上開扣案物業經被告透過YAHOO 奇摩
      拍賣網站以新臺幣3700元（含運費）之代價售他人乙節，
      業據被告、買受人即告訴代理人林德豪於警詢中供承明確
      （警卷第5 頁、第8 頁），並有中華郵政掛號包裹照片1
      張（警卷第47頁）、被告所有之安泰商業銀行存款當期交
      易明細表1 紙在卷可稽（警卷第26頁），足見上開扣案物
      既經被告出售並交付予林德豪，即非屬被告所有，至為明
      確；又上開扣案物係因被告違反著作權法案件為警查扣，
      惟著作權法第98條規定「犯第91條至第93條、第95條至第
      96 條 之1 之罪，供犯罪所用或因犯罪所得之物，『得』
      沒收之。但犯第91條第3 項及第91條之1 第3 項之罪者，
      其『得』沒收之物，不以屬於犯人者為限。」，該條文既
      均規定「得」宣告沒收之物，而非如義務沒收規定採用「
      沒收之」之用語，故著作權法第98條本文、但書均係採職
      權沒收主義（最高法院97年度臺上字第4925號、98年度臺
      上字第1970號、第5238號判決意旨參照、司法院98年智慧
      財產法律座談會提案及研討結果刑事訴訟類第4 號研討結
      果採同一見解），則著作權法第98條之規定既係屬「職權
      沒收之物」，而非「絕對義務沒收之物」，而上開扣案物
      亦非屬違禁物，則揆諸首揭說明，自無從依刑法第40條第
      2 項規定單獨宣告沒收。從而，本件聲請人聲請單獨宣告
      沒收上開扣案物，於法尚有未合，自應予駁回。
四、末按檢察官依刑事訴訟法第253 條之1 為不起訴之處分或緩
    起訴之處分者，對供犯罪所用、供犯罪預備所用或因犯罪所
    得之物，以屬於被告者為限，得單獨聲請法院宣告沒收，刑
    事訴訟法第259 條之1 定有明文，是檢察官依第253 條或第
    253 條之1 為不起訴或緩起訴之處分者，對供犯罪所用、供
    犯罪預備或因犯罪所得之物，以屬於「被告者」為限，始得
    單獨聲請法院宣告沒收。查本件扣案物業經被告出賣並交付
    予買受人林德豪，而非屬被告所有乙節，業如前述，是本件
    扣案物亦非得逕依刑事訴訟法第259 條之1 規定單獨宣告沒
    收之違禁物，附此敘明。
五、依刑事訴訟法第220 條規定，裁定如主文。
中    華    民    國  100     年    2     月    25    日
                        刑事第二庭    法  官  江彥儀
以上正本證明與原本無異。
如不服本裁定，應於裁定送達後五日內向本院提出抗告狀(須附
繕本 )。
中    華    民    國   100    年    2     月    25    日
                                      書記官  黃明慧